【裁判字號】    97,簡上,213
【裁判日期】    971212
【裁判案由】    除去妨害
【裁判全文】
臺灣臺中地方法院民事判決             97年度簡上字第213號
上  訴  人  丙○○
被  上訴人  甲○○
訴訟代理人  乙○○
            許宏達律師
上當事人間請求除去妨害事件，上訴人對於民國97年7月3日本院
台中簡易庭96年度中簡字第3534號第一審判決提起上訴，本院合
議庭於民國97年11月28日言詞辯論終結，判決如下：
    主  文
上訴駁回。
第二審訴訟費用新台幣壹仟伍佰元由上訴人負擔。
    事實及理由
一、被上訴人起訴主張：被上訴人為坐落台中縣太平市○○○段
    872-3地號土地之所有權人及隔鄰同段873地號土地之共有人
    。872-3地號土地必須利用873地號土地之聯外道路以對外通
    行，詎上訴人竟在873地號土地上如原審判決附圖所示A1 部
    分搭設鐵絲圍籬，D1部分設置鐵桶等物，並於872-3地號土
    地上如原審判決附圖所示C1部分堆置土堆，妨害被上訴人通
    行873地號土地，另妨礙被上訴人對於872-3地號土地所有權
    之圓滿行使，爰依民法第767條中段及第962條中段規定，請
    求上訴人將其於如原審判決附圖所示A1、D1及C1部分置放之
    前開地上物拆除或移除，以除去妨害。又上開872-3地號土
    地，原為訴外人丁○○所有，兩造於民國92年2月27日共同
    向丁○○購買該筆土地後，協議分割，被上訴人將分得部分
    ，與其另向訴外人林春用購買之同段873-4地號土地，向地
    政機關申請核准，於92年6月20日合併登記為目前被上訴人
    所有之872-3地號土地；上訴人所分得之872-3地號土地，則
    於同日與另筆同段873-6地號土地，合併登記為目前上訴人
    所有之872-7地號土地。兩造與丁○○嗣於92年6月30日，在
    其等就分割前872-3號土地所簽訂不動產買賣契約書末尾，
    加註：分割前872-3號土地之聯外道路（即上開地段872-1、
    872-2、872-3、872-4、872-5、872-6、872-7地號土地內之
    現有道路），應供其3人與日後承受872-3地號土地之人永久
    共同通行，不得有任何異議。上訴人既為該契約當事人之一
    ，應受該約款拘束，而負有忍受被上訴人通行872-7地號土
    地原有道路之義務。詎上訴人在872-7地號土地上如原審判
    決附圖所示A部分設置鐵絲圍籬，B部分設置鐵桶、C部分堆
    置土堆，均已妨礙被上訴人通行該土地之原有道路，被上訴
    人得另依兩造與丁○○所訂上述協議與民法第962條中段規
    定，請求上訴人移除其在原審判決附圖所示A、B、C部分設
    置之前述地上物，以除去妨害，為此提起本件訴訟。並聲明
    ：（一）上訴人應將坐落台中縣太平市○○○段873地號土
    地上如原審判決附圖所示A1部分之鐵絲圍籬拆除、D1部分之
    鐵桶移除；並將同段872-3地號土地上如原審判決附圖所示
    C1 部分之土堆移除；另將同段872-7地號土地上如原審判決
    附圖所示A部分之鐵絲圍籬拆除、B部分之鐵桶及C部分之土
    堆移除。（二）願供擔保請准宣告假執行。
二、上訴人則以：原審判決附圖所示A1、D1及C1部分土地，均在
    上訴人所有土地範圍內，上訴人在該3部分土地上設置鐵絲
    圍籬、鐵桶及堆置土堆，並未侵害被上訴人之所有權及共有
    權，被上訴人請求上訴人將該等地上物除去，於法無據。又
    兩造係先分別於90年3月6日及91年12月10日，向林春用各自
    購買台中縣太平市○○○段873-4及873-6等地號土地，兩造
    復於92年2月27日共同向丁○○購買分割前之同段872-3地號
    土地後，協議自行分割，將分得部分與先前各自購買之前開
    2筆土地合併，而成為目前被上訴人所有之872-3地號土地與
    上訴人所有之872-7地號土地。被上訴人與林春用就上開873
    -4地號土地所訂買賣契約中，固約定：林春用所負責新築道
    路經過同段873-6地號土地之路段部分，應維持既成道路之
    用途等語，惟該項約定對伊並無拘束力。再者，872-7地號
    土地係上訴人所有，則上訴人自有權利在872-7地號土地上
    如原審判決附圖所示A、B、C部分設置地上物，被上訴人請
    求上訴人將在上述部分設置之鐵絲圍籬、鐵桶拆除與土堆除
    去，已干涉上訴人就該筆土地所有權之行使，自無理由等語
    置辯。並聲明：（一）駁回被上訴人之訴。（二）如受不利
    判決，願供擔保，請准宣告免為假執行。
三、本件原審為被上訴人勝訴判決，上訴人不服，提起本件上訴
    ，於本院聲明：（一）原判決廢棄。（二）第一、二審訴訟
    費用由被上訴人負擔。而其陳述除與原判決所載相同者茲予
    引用外，補稱：
  (一)兩造於92年6月30日與丁○○所簽訂之不動產買賣契約書末
    尾註記，上訴人同意提供872-7地號土地原本做為道路使用
    部分，供被上訴人通行之協議，係指上訴人所分得之872-3
    地號土地範圍（即分割後、合併前之872-7地號）之現有聯
    外道路，而上訴人之872-7地號土地不在上開契約註記範圍
    內，且丁○○於另案勘驗時到場證述聯外相關道路成立之狀
    況與條件，足見如原審判決附圖所示C部分不屬於現有聯外
    相關道路。又兩造均為873地號土地之共有人，上訴人依法
    可按應有部分使用、收益。原審判決附圖所示A1鐵絲網、D1
    鐵桶，係在測量誤差範圍內，並非上訴人故意所為，且上訴
    人已徵得共有人全體同意使用行之多年。
  (二)95年4月13日被上訴人之配偶於確認界址案件審理期間，強
    行施工占有上訴人872-3地號土地之聯外道路，及872-7地號
    如原審判決附圖C土堆部分，阻擋上訴人之聯外道路，顯然
    係對上訴人現時不法之侵害，上訴人情急之下乃以土堆擋之
    ，避免滋生事端，此乃為防衛上訴人權利所為，依民法第14
    9條及150條之規定，上訴人自不負損害賠償之責。
  (三)被上訴人所有872-3地號土地內有一大段道路，係前地主丁○
    ○所建，於購買前已存在數年，理當受上開協議之拘束，但
    被上訴人卻不履行協議，聲稱簽約後向台中縣政府報准後建
    成，專供被上訴人使用，他人不能往內聯外，侵害上開協議
    簽訂人即上訴人之權利。若兩造應受上開協議之拘束，則現
    有聯外相關道路應供兩造共同使用之。
四、被上訴人則以：
（一）上訴人主張其於原審判決附圖C部分堆置土堆，係因被上
      訴人之配偶意圖施工，上訴人不得已而阻擋，屬於正當防
      衛云云。惟上訴人對於侵害一事並未舉證，且該土堆設置
      ，除妨害被上訴人所有權之行使，亦違反兩造間上開通行
      之協議，自非適法。
（二）上訴人主張原審判決附圖C部分土堆非位於兩造上開通行
      協議範圍內，且丁○○於另案勘驗時到場證述聯外相關道
      路成立之狀況與條件，足見C部分土堆非屬現有聯外通行
      道路云云。惟查，丁○○所證僅係當初議定買賣契約與測
      量之情形，並非對於現有聯外道路狀況加以說明，上訴人
      亦未舉證以實其說，且C部分土堆所在之道路為被上訴人
      通行所需，亦經原審認定在案，是上訴人主張自非可採。
（三）上訴人主張被上訴人占用873地號土地使用收益多年，並
      已得共有人全體同意，故其得設置如原審判決附圖A1鐵絲
      網、D1鐵桶云云。惟查，被上訴人否認同意上訴人占用A1
      、D1部分，亦無全體共有人同意其占用之事實。
（四）上訴人主張兩造於92年6月30日與丁○○所簽訂之不動產
      買賣契約書後所加註之約定，僅只限於92年2月27日向丁
      ○○所購買872-3地號土地之現有聯外道路，而不含兩造
      分別向林春用購買之土地云云。惟查，兩造與丁○○於92
      年6月30日所簽訂之不動產買賣契約書末尾，加註：「本
      件買賣土地之現有聯外相關道路（即頭汴坑段872-1、-2
      、-3、-4、-5、-6、-7地號土地內之現有道路）經甲（指
      兩造）乙（指丁○○）方協定同意由方及其日後土地
      承受人共同通行使用之，日後絕不得有任何異議。」，兩
      造所有土地於92年6月20日合併完成，上訴人取得合併後
      872-7地號土地所有權，被上訴人取得合併後872-3地號土
      地所有權，兩造與丁○○嗣後協議，自以協議當時存在之
      地號包含合併後之872-3及872-7地號土地訂定通行之範圍
      ，此觀協議內容並未明示排除合併前上訴人所有873-6地
      號與被上訴人所有873-4地號土地甚明。而上訴人亦未舉
      證證明上開通行協議僅限於分割後合併前之上訴人所有87
      2-7地號土地與被上訴人所有872-3地號土地，是上訴人主
      張顯無足採。並聲明：(一)上訴駁回。(二)第一、二審訴訟費
      用由上訴人負擔。
五、本件不爭執事項：
（一）被上訴人為872-3地號土地之所有權人及隔鄰873地號土地
      共有人之一，872-3地號土地必須利用873地號土地之聯外
      道路以對外通行。
（二）上訴人為872-7地號土地所有權人，亦為873地號土地之共
      有人之一。
（三）上訴人在872-7地號土地上如原審判決附圖所示A部分設置
      鐵絲圍籬，B部分放置鐵桶，C部分堆置土堆。
（四）兩造於92年2月27日，與丁○○簽訂不動產買賣契約書，
      共同向丁○○購買分割前之872-3地號土地後，協議分割
      ，被上訴人將分得部分，與其另向林春用購買之同段873
      -4地號土地，向地政機關申請核准，於92年6月20日，合
      併登記為目前被上訴人所有之872-3地號土地；上訴人所
      分得之872-3地號土地部分，則於同日與另筆同段873-6地
      號土地，合併登記為目前上訴人所有之872-7地號土地。
      兩造與丁○○嗣於92年6月30日，在上開不動產買賣契約
      書末尾註記：「本件買賣土地之現有聯外相關道路（即頭
      汴坑段872-1、-2、-3、-4、-5、-6、-7地號土地內之現
      有道路）經甲、乙方協定同意由方及其日後土地承受
      人共同通行使用之，日後絕不得有任何異議」。
六、爭執事項：
（一）上訴人在原審判決附圖所示A1部分設置鐵絲圍籬，D1部分
      放置鐵桶，是否妨害873地號土地共有人使用收益該筆土
      地？
（二）上訴人在原審判決附圖所示C1部分堆置土堆，是否妨害被
      上訴人使用其所有之872-3地號土地？
（三）被上訴人請求上訴人將放置於872-7地號土地上如原審判
      決附圖所示A、B、C部分之地上物除去，有無理由？
七、得心證之理由：
（一）本件被上訴人主張上訴人於兩造所共有之873地號土地上
      如原審判決附圖所示A1部分設置鐵絲圍籬，D1部分放置鐵
      桶；於被上訴人所有872-3地號土地上如原審判決附圖所
      示C1部分堆置土堆；並於上訴人所有872-7地號土地上如
      原審判決附圖所示A部分設置鐵絲網，B部分放置鐵桶，C
      部分堆置土堆等情，為上訴人所不爭執，並有被上訴人所
      提出之土地登記謄本、土地所有權狀、照片等為證，且經
      原審會同兩造及地政機關，至現場履勘屬實，製有勘驗筆
      錄，及繪製如原審判決附圖所示之土地複丈成果圖在卷可
      稽，自堪信為真實。則上訴人抗辯：前述A1、D1、C1部分
      之土地均係位於其所有土地上，及係因測量誤差造成，非
      伊故意所為，伊無須負責等語，委無足採。
（二）按所有人對於妨害其所有權者，得請求除去之，民法第76
      7條中段定有明文。872-3地號土地為被上訴人所有，上訴
      人在該土地如原審判決附圖所示C1部分堆置土堆，對於被
      上訴人使用該土地自已造成妨害，則被上訴人請求上訴人
      將其在該C1部分土地堆置之土堆除去，自屬有據。
（三）按各共有人按其應有部分，對於共有物之全部有使用收益
      之權。各共有人對於第三人，得就共有物之全部為本於所
      有權之請求。民法第818條、第821條前段分別定有明文。
      又按共有物，除契約另有訂定外，由共有人共同管理之，
      民法第818條、第820條第1項定有明文。是未經共有人協
      議分管之共有物，共有人對共有物之特定部分占用收益，
      須徵得他共有人全體之同意。如未經他共有人同意而就共
      有物之全部或一部任意占用收益，他共有人得本於所有權
      請求除去其妨害或請求向全體共有人返還占用部分（最高
      法院91年度台上字第1902號裁判意旨參照）。是共有人未
      得其他共有人之同意，占有共有物之全部或特定部分為使
      用收益，他共有人得依民法第821條前段之規定，本於所
      有權之作用，請求除去其妨害。本件兩造均為873地號土
      地之共有人，上訴人於本院審理時主張在上開土地使用多
      年，且經共有人同意，為被上訴人所否認，則上訴人就此
      事實自應負舉證責任。惟上訴人迄未舉證證明有經被上訴
      人及該土地其他共有人同意，在該土地如原審判決附圖所
      示A1、D1部分，分別搭設鐵絲圍籬及放置鐵桶使用，依上
      開說明，被上訴人請求上訴人將設置於原審判決附圖所示
      A1、D1部分之地上物拆除或移除，亦屬於法有據。
（四）上訴人係在92年6月19日經登記為872-7地號土地之所有權
      人，此有卷附該筆土地登記謄本可稽。而其於嗣後之同年
      月30日，與被上訴人及丁○○在其3人就分割前872-3地號
      土地所簽訂之不動產買賣契約書末尾，加註：「本件買賣
      土地之現有聯外相關道路（即頭汴坑段872-1、-2、- 3、
      -4、-5、-6、-7地號內之現有道路）經甲（指兩造）、乙
      （指丁○○）方協定同意由方及其日後土地承受人永
      久共同通行使用之，日後絕不得有任何異議。」，有兩造
      不爭執之不動產買賣契約書附卷可憑，足見上訴人同意被
      上訴人通行其所有之872-7地號土地，原本提供作為道路
      使用之部分。則上訴人辯稱上開協議，係指上訴人所分得
      之872-3地號土地範圍（即分割後、合併前之872-7地號）
      之現有聯外道路，不包括上訴人所有872-7地號土地上之
      聯外道路，委無足採。又查原審卷第13頁上方照片鐵網部
      分即是原審判決附圖A，一排鐵桶是原審判決附圖B，第14
      頁上方2張照片是原審判決附圖C，為兩造所不爭執（見本
      院97年10月14日準備程序筆錄），則依上開照片及兩造分
      別於本院審理時所提出之照片觀之（見本院卷第99頁、第
      130頁至133頁），如原審判決附圖所示A、B、C部分，為
      872-7地號現有聯外道路之範圍，應可認定。是上訴人辯
      稱如原審判決附圖所示A、B、C部分非872-7地號現有聯外
      道路之範圍，亦無足採。本件上訴人既與被上訴人達成協
      議，同意自92年6月30日起，提供其所有872-7號土地內之
      原有道路，供被上訴人通行，即應受此項協議之拘束，自
      不得再以其為該筆土地所有權人，妨害被上訴人使用該土
      地內之原有道路，則其在872-7地號原有道路途經之如原
      審判決附圖所示A、B、C部分，設置有礙被上訴人通行之
      前開地上物，違反兩造間之上開協議，被上訴人自得依約
      請求上訴人除去妨害。至於上訴人以丁○○於另案（本院
      95年度中補字654號）95年7月20日所為之證述主張如原審
      判決附圖所示A、B、C部分不屬於872-7地號現有聯外道路
      之範圍云云，經查，依上訴人所提出之勘驗筆錄（見本院
      卷第31頁），該案法官問：「請原地主指出當分割時指界
      的界線？證人（即丁○○）答：我買（應為賣）給原告時
      ，原告說要兩塊地一起買。我只知道我買（應為賣）給原
      告時，就只說路的中間為界，上邊兩米，下邊六米，如無
      法接兩米計算，就是接路中間計算。」，是從丁○○之上
      開證述，並無法證明上訴人前述主張為真實。
（五）上訴人另辯稱：被上訴人與伊係先分別於90年3月6日及91
      年12月10日，向林春用各自購買台中縣太平市○○○段87
      3-4及873-6等地號土地，嗣兩造再於92年2月27日，共同
      向丁○○購買分割前之同段872-3地號土地，並協議自行
      分割後，各自將分得部分與先前購買之前開2筆土地合併
      ，而成為目前被上訴人所有之872-3地號土地與伊所有之
      872-7地號土地。被上訴人與林春用就上開873-4地號土地
      所訂買賣契約內雖約定：林春用所負責新築道路經過同段
      873-6地號土地之路段部分，應維持既成道路之用途等語
      ，惟伊既非該買賣契約當事人，該項約定對伊並無拘束力
      ；又伊係872-7地號土地所有權人，對於該筆土地得自由
      使用，被上訴人無權要求伊移除在該筆土地上堆置之地上
      物云云。經查，本件被上訴人係依據兩造於92年6月30日
      所簽訂之不動產產買賣契約書之協議內容，主張上訴人不
      得妨礙其通行872-7地號土地之原有道路，並非本於其先
      前與林春用所訂873-4地號土地買賣契約內之約定，主張
      上訴人應容忍其通行已在92年6月20日合併於872-7地號土
      地之上開873-6地號土地，則上訴人以被上訴人與林春用
      間之約定對其無拘束力為由，拒絕被上訴人通行872-7地
      號土地，容有誤解，尚難採憑。
（六）至上訴人主張872-7地號上如原審判決附圖C部分所堆置之
      土堆，係因被上訴人配偶意圖施工，上訴人不得已而阻擋
      ，屬於正當防衛云云。上訴人雖於本院提出照片（見本院
      卷第98頁至100頁）為證，惟從其所提出之照片觀之，並
      無法證明是否為被上訴人所為及是否為現時不法侵害，則
      該土堆設置，因違反兩造間前開通行之協議，自非適法。
八、綜上所述，被上訴人依據民法第767條中段、第821條前段規
    定及兩造間上開協議，請求上訴人將坐落873地號土地上如
    原審判決附圖所示A1部分之鐵絲圍籬拆除、D1部分之鐵桶移
    除；並將872-3地號土地上C1部分之土堆移除；872-7地號土
    地上A部分之鐵絲圍籬拆除、B部分之鐵桶移除及C部分之土
    堆移除，為有理由，應予准許。原審為被上訴人勝訴判決，
    並依職權宣告假執行，經核於法並無不合。上訴論旨求予廢
    棄改判，為無理由，應駁回其上訴。
九、兩造其餘之攻擊或防禦方法，及未經援用之證據，經本院斟
    酌後，認為均不足以影響本判決之結果，自無一一詳予論駁
    之必要，併此敘明。
十、據上論結，本件上訴為無理由，依民事訴訟法第436條之1第
    3項、第449條第1項、第78條，判決如主文。
中    華    民    國    97    年    12    月    12    日
                      民事第三庭  審判長法  官 林洲富
                                        法  官 林慧貞
                                        法  官 謝慧敏
正本係照原本作成。
本判決不得上訴。
中    華    民    國    97    年    12    月    12    日
                                        書記官 王志


司法院資訊處製作；財團法人民間司法改革基金會備份。
